臺灣高等法院民事判決　　　　　　　　99年度上易字第1037號
上　訴　人　魏祥東
被上訴人　　良京實業股份有限公司
法定代理人　東章一
訴訟代理人　林沛汝
上列當事人間債務人異議之訴事件，上訴人對於中華民國99年8
月31日臺灣桃園地方法院99年度訴字第798號第一審判決提起上
訴，本院於100年2月22日言詞辯論終結，判決如下：
    主      文
上訴駁回。
第二審訴訟費用由上訴人負擔。
    事實及理由
一、上訴人主張：被上訴人持原法院98年4月16日桃院永96執五
    字第24331號債權憑證（執行名義為原法院94年度訴字第283
    號和解筆錄）為執行名義，聲請拍賣伊所有門牌號碼桃園縣
    南平路二段49號房屋（含坐落土地，下稱系爭房地），並經
    原法院以99年度司執字第18652號清償債務強制執行事件受
    理後，併入同院99年度司執字第7096號清償債務強制執行事
    件（下稱系爭強制執行事件）辦理；惟伊係因至越南旅遊遭
    誤解而滯留境外無法返台，致遭服務單位停薪，乃屬不可歸
    責於伊之事由，並非伊故意不按期繳納本息，況伊每月薪資
    三分之一業已依法分配予各債權人，且系爭房地之抵押權人
    即訴外人聯邦商業銀行股份有限公司（下稱聯邦銀行）亦撤
    回強制執行之聲請，而被上訴人卻執意聲請強制執行，自屬
    權利濫用等情。爰依強制執行法第14條第1項規定，求為判
    決將系爭強制執行程序予以撤銷（原審為上訴人敗訴之判決
    ，上訴人聲明不服，提起上訴）。並於本院上訴聲明：(一)原
    判決廢棄。(二)系爭強制執行程序應予撤銷。
二、被上訴人則以：系爭執行名義成立後，上訴人並未舉證有消
    滅或妨礙伊請求之事由發生，故上訴人提起本件債務人異議
    之訴為無理由等語，資為抗辯。並於本院答辯聲明：如主文
    所示。
三、查，被上訴人持原法院98年4月16日桃院永96執五字第24331
    號債權憑證（執行名義為原法院94年度訴字第283號和解筆
    錄）為執行名義，聲請執行上訴人所有之系爭房地，並經原
    法院以99年度司執字第18652號清償債務強制執行事件受理
    後，併入系爭強制執行事件辦理等情，有卷附強制執行聲請
    狀、債權憑證、原法院99年3月24日桃院永99司執五字第186
    52號民事執行處函可憑（見本院卷第31至35頁），並為兩造
    所不爭執（見本院卷第5至6頁、第43頁），且經本院依職權
    調閱前開各強制執行卷宗核閱屬實（見本院卷第20頁、第25
    頁），堪信為真。
四、本院應審究者為(一)被上訴人執系爭執行名義聲請強制執行上
    訴人系爭房地，是否為權利濫用？(二)若否，則系爭執行名義
    成立後，上訴人有無消滅或妨礙被上訴人請求之事由發生？
    茲分別論述如下：
(一)、被上訴人執系爭執行名義聲請強制執行上訴人系爭房地，是
    否為權利濫用？
  1.按權利之行使，不得違反公共利益，或以損害他人為主要目
    的，民法第148條第1項定有明文。又該條項所謂行使權利，
    不得以損害他人為主要目的，若當事人行使權利，係為自己
    之利益而行使，雖足使他人喪失利益，而茍非以損害他人為
    主要目的，即不在該條所定範圍之內（最高法院45年台上字
    第105號判例及69年度台上字第1079號判決意旨參照）。
  2.經查：
    (1)、上訴人因積欠台東區中小企業銀行股份有限公司（下稱
        台東企銀）借款，經台東企銀向原法院提起清償借款訴
        訟，兩造於94年4月29日成立訴訟上和解，上訴人同意
        給付台東企銀新台幣（下同）55萬1491元及自93年11月
        6日起至清償日止，按年息10％計算之利息，暨自93 年
        12月6日起至清償日止，逾期在6個月以內者，按上開利
        率10％超過6個月以上者，按上開利率20％計算之違約
        金，並簽立和解筆錄（即原法院94年度訴字第283號和
        解筆錄）；嗣經台東企銀依金融機構合併法第15條第1
        項第1款及第18條第3項規定，將對上訴人之前開債權讓
        與被上訴人，並於96年8月27日登報公告而發生債權讓
        與之效力等情，為兩造所不爭執，並經本院依職權調閱
        原法院96年度執字第24331號強制執行事件卷宗查核無
        訛（見本院卷第20頁）；是以，被上訴人受讓台東企銀
        前開和解筆錄對上訴人所取得之債權，且因和解筆錄與
        確定判決有同一效力（民事訴訟法第380條第1項參照）
        ，足見被上訴人執該和解筆錄為執行名義，核屬合法且
        有效之執行名義。
    (2)、茲因上訴人未依前開和解筆錄清償債權，被上訴人乃執
        前開和解筆錄為執行名義，聲請對上訴人財產為強制執
        行，因執行無效果，經執行法院核發債權憑證；嗣於99
        年3月23日再執該債權憑證為執行名義，聲請對上訴人
        系爭房地為強制執行，並經原法院予以併入系爭強制執
        行事件執行等情（見本院卷第31至35頁），業如前述，
        堪認被上訴人係為自己之利益（即債權之實現），而執
        系爭執行名義聲請強制執行，並非以損害上訴人為目的
        而聲請強制執行甚明。
    (3)、又上訴人滯留境外無法返台之原因為何，與上訴人未清
        償債務，致被上訴人執系爭執行名義聲請強制執行間，
        並無因果關係，上訴人自不得以其滯留境外係屬不可歸
        責於己，作為其未履行和解筆錄之阻卻事由。是上訴人
        執此主張被上訴人聲請強制執行為權利濫用云云，並無
        可取。
    (4)、另系爭房地抵押權人聯邦銀行雖撤回強制執行之聲請，
        但與被上訴人債權之行使無涉，自難僅憑聯邦銀行撤回
        強制執行聲請，即可謂被上訴人聲請強制執行係屬權利
        濫用。故上訴人以聯邦銀行撤回強制執行聲請為由，主
        張被上訴人仍執意聲請強制執行，不願撤回聲請，為權
        利濫用云云，仍無足採。
  3.依上說明，被上訴人執系爭執行名義為強制執行，既係為自
    己利益之行使，即非以損害上訴人為目的，當無民法第148
    條第1項權利濫用之適用。故上訴人主張被上訴人執意聲請
    強制執行，係屬權利濫用云云，自無可取。
(二)、系爭執行名義成立後，上訴人有無消滅或妨礙被上訴人請求
    之事由發生？
  1.按執行名義成立後，如有消滅或妨礙債權人請求之事由發生
    ，債務人得於強制執行程序終結前，向執行法院對債權人提
    起異議之訴。如以裁判為執行名義時，其為異議原因之事實
    發生在前訴訟言詞辯論終結後者，亦得主張之。強制執行法
    第14條第1項定有明文。又所謂消滅債權人請求之事由，例
    如清償、提存、抵銷、免除、混同、債權讓與、債務承擔、
    更改、消滅時效完成、解除條件成就、契約解除或撤銷、另
    訂和解契約，或其他類此之情形。所謂妨礙債權人請求之事
    由，例如債權人同意延期清償、債務人行使同時履行抗辯權
    等（最高法院98年度台上字第1899號判決意旨參照）。
  2.經查，上訴人就前開和解筆錄積欠被上訴人之債權，至99年
    12月14日止僅清償4萬6825元，其餘債權尚未清償；且被上
    訴人亦未同意上訴人分期或延期清償等情，為兩造所不爭執
    （見本院卷第56頁反面），可徵上訴人於系爭執行名義成立
    後，並未有消滅或妨礙被上訴人請求之事由發生。此外，上
    訴人亦未舉證證明於系爭執行名義成立後，有何消滅或妨礙
    被上訴人請求之事由發生乙節，故上訴人依強制執行法第14
    條第1項規定，提起本件債務人異議之訴，請求將系爭強制
    執行事件之執行程序應予撤銷云云，自屬無據。
五、從而，上訴人依強制執行法第14條第1項規定，訴請將系爭
    強制執行程序予以撤銷，為無理由，不應准許。原審為上訴
    人敗訴之判決，於法並無不合。上訴意旨仍執前詞指摘原判
    決不當，求予廢棄改判，為無理由，應予駁回。
六、本件事證已臻明確，兩造其餘之攻擊或防禦方法，經本院審
    酌後均認與本件之結論無涉，茲不再一一論列，併予敘明。
七、據上論結，本件上訴為無理由，依民事訴訟法第449條第1項
    、第78條，判決如主文。
中    華    民    國   100    年    2     月    25    日
                    民事第十三庭
                        審判長法  官  蕭艿菁
                              法  官  賴劍毅
                              法  官  楊絮雲
正本係照原本作成。
不得上訴。
中    華    民    國   100    年    2     月    25    日
                              書記官  王秀雲